【裁判字號】    89,訴,1998
【裁判日期】    891110
【裁判案由】    偽造文書
【裁判全文】
臺灣臺中地方法院刑事判決                        八十九年度訴字第一九九八號
    公  訴  人  台灣台中地方法院檢察署檢察官
    被      告  己○○
    選任辯護人  黃錫卿
右列被告因偽造文書等案件，經檢察官提起公訴（八十九年度偵字第一一三九六號）
，本院判決如左：
    主  文
己○○行使變造私文書，足以生損害於他人，處有期徒刑陸月。
    事  實
一、己○○於民國八十八年十一月間召集民間互助會，自任會首，並召募乙○○、戊○○、甲○○、詹皇能、張雅純、丙○○、陳照清、丁○○、徐偉倫、吳建霖、
    劉茂盛等十一人為會員，每會每月之互助金為新台幣（下同）一萬元，底標利息
    為六百元，最高為三千元，採內標制，會期自八十八年十一月十日起，每月十日
    下午六時在台中縣潭子鄉○○街一二一巷九號己○○之住處開標，投標者應將姓
    名、欲標取之利息金額寫在標單上，以出息最高者得標。該互助會除首會之互助
    金由己○○取得外，已開標三次，分別由會員吳建霖、張雅純、丁○○標得。八
    十九年三月十日第四會開標前夕，會員詹皇能委託己○○代寫利息為一千四百五
    十元之標單參與投標。八十九年三月十日，己○○在上開住處原已依照詹皇能所
    委託之金額代寫標單，詎其於開標前竟萌生意圖為自己不法之所有，欲向其他活
    會會員詐取互助金之犯意，將原來詹皇能之標單上所記載之利息一千四百五十元
    刪去，變造成三千元，並持以參與投標，而向其他會員宣佈該次互助會由詹皇能
    以三千元得標，再向詹皇能詐稱該次係由另一會員丁○○得標，而使何春能、戊○○、甲○○等活會會員陷於錯誤，而欲分別交付會款予己○○，足生損害於詹
    皇能及其他活會會員。嗣因會員乙○○、甲○○等人心生疑慮，以電話向詹皇能
    查證，經詹皇能告以其並未標得會款等情，乙○○、甲○○始未將會款交予己○○。
二、案經何春能訴由臺灣臺中地方法院檢察署檢察官偵查起訴。
    理  由
一、訊據被告己○○對於召集前開互助會，自任會首，招募告訴人乙○○等人參加，
    及於八十九年三月十日代會員詹皇能填寫標單參與投標等事實，雖坦承不諱，然
    矢口否認前揭犯行，辯稱：詹皇能於開標前雖委以一千四百五十元投標，然其當
    時曾告以由其代為決定標息，必可得標，詹皇能未表示反對意見，其因認詹皇能
    已經默許；且該互助會因此件糾紛，已經解散，其並無向其他活會會員騙取會款
    云云。經查：
    (一)被告於八十八年十一月間自任會首，召募乙○○等十一人為會員組成民間互助
      會，每會一萬元，底標利息六百元，最高為三千元，採內標制，會期自八十八
      年十一月十日起，每月十日下午六時在被告之住處開標，投標者應將姓名、利
      息寫在標單上，以出息最高者得標，首會互助金由被告取得，並已開標三次，
      分由會員吳建霖、張雅純、丁○○標得等事實，有告訴人之指訴、互助會簿一
      本在卷可憑，被告亦供承誤。
    (二)又證人詹皇能於偵查中證稱：「‧‧‧我委託程（惠文）幫我寫利息一千四百
      五十元的標單幫我投標，是他太太接的電話。事後在八十九年三月十日開標完
      的晚上，何春能和甲○○打電話向我查詢，問我是否以三千元得標，我說那是
      不可能的事情，我只有投標一千四百五十元」，又稱：「我沒有授權他決定利
      息金額」；被告就此則於偵訊中供稱：「最初是一千四百五十元，後來我去找
      他時，他又說利息讓我寫，由我決定」（以上筆錄見偵查卷第十頁反面、第十
      一頁），可見證人詹皇能確曾委託被告代寫一千四百五十元之利息參與投標。
    (三)再者，證人戊○○於偵查中結證稱：「第五次開標時我有親自到場（己○○家
      ）去投標，我寫標金是二千一百元。投開標時有四張標單，最後一張標單原本
      利息是一千四百五十元，塗改為三千元，我問程是誰的標單，他說是詹皇能的
      標單」（偵查卷第十八頁），其所稱詹皇能標單上之出息金額，與前項詹某與
      被告間之約定相符，應非杜撰，亦即被告確於八十九年三月十日晚間在其住處
      ，先為詹皇能代寫利息為一千四百五十元之標單後，又塗改為三千元。至被告
      舉證人丙○○於本院審理時結證稱：「我只有看到寫三千，上面有寫詹字，我
      沒有看到一四五０再畫掉」等語，顯係護之詞，不足為有利於被告之判斷。
    (四)被告雖辯稱其得有證人詹皇能之默示同意，可自行決定投標金額，惟詹皇能倘
      若如此授權，顯然需錢孔急，何須嚴詞否認，誣陷被告；另此件互助會之標息
      最高為三千元，被告在未得詹某明示之情況下，逕代以最高額投標，亦與常情
      未合，證人詹皇能應屬實可信。從而，被告此舉即足生損害於詹皇能及其他活
      會會員。
    (五)被告變造詹皇能之標單後，持以行使參加投標，其目的無非欲藉以向其他會員
      騙取會款。惟告訴人稱其等因發覺有異，未交付會款，被告亦供稱此互助會因
      而解散，並無向任何會員騙取會款，其詐欺部分顯未得逞。
    (六)綜合前述，被告變造標單後持以行使，意圖詐財之犯行，已事證明確，堪以認
      定，前開辯解，不足採信。
二、按民間互助會之標單，雖僅於紙上記載投標人之姓名及所欲投標之利息金額，惟
    依習慣，此項記載已足表示會員參與競標之意思，屬刑法第二百二十條第一項規
    定之準私文書，應以同法第二百十條之私文書論。故核被告己○○所為，係犯行
    法第二百十六條、第二百十條之行使變造私文書罪、同法第三百三十九條第三項
    、第一項之詐欺取財未遂罪。其變造私文書再據以行使，變造之低度行為應為行
    使之高度行為所吸收，僅論以行使變造私文書罪。又被告以一行使變造私文書之
    行為，於同一互助會向吳建霖、張雅純、丁○○以外之活會會員詐取會款，係觸
    犯數詐欺罪名，為同種想像競合犯，依刑法第五十五條前段之規定，應從一重處
    斷。而被告所犯行使變造私文書與詐欺未遂罪間，有方法、結果之牽連關係，為
    牽連犯，應依刑法五十五條後段之規定，從一重論以行使變造私文書罪。爰審酌
    被告之素行、犯罪動機、方法、手段、所生危害及犯後態度等一切情狀，量處如
    文所示之刑。
據上論斷，應依刑事訴訟法第二百九十九條第一項前段，刑法第二百十六條、第二百
十條、第二百二十條第一項、第三百三十九條第三項、第一項、第五十五條，罰金罰
鍰提高標準條例第一條前段，判決如主文。
中      華      民      國      八十九      年    十一    月    十    日
                                        法  官  莊  深  淵
右正本證明與原本無異。
如不服本判決，應於送達後十日內向本院提出上訴狀（須附繕本），上訴於台灣高等
法院台中分院。
                                        書記官
中      華      民      國      八十九      年    十一    月    十三  日
附錄論罪科刑法條
刑法第二百十條：
偽造、變造私文書，足以生損害於公眾或他人者，處五年以下有期徒刑。
刑法第二百十六條：
行使第二百十條至第二百十五條之文書者，依偽造、變造文書或登載不實事項或使登
載不實事項之規定處斷。
刑法第三百三十九條第一項：
意圖為自己或第三人不法之所有，以詐術使人將本人或第三人之物交付者，處五年以
下有期徒刑、拘役或科或併科一千元以下罰金。
以前項方法得財產上不法之利益或使第三人得之者，亦同。
前二項之未遂犯罰之。


司法院資訊處製作；財團法人民間司法改革基金會備份。
